【裁判字號】    90,易,622
【裁判日期】    901127
【裁判案由】    詐欺等
【裁判全文】
台灣彰化地方法院刑事判決                            九十年度易字第六二二號
    公  訴  人  臺灣彰化地方法院檢察署檢察官
    被      告  己○○
    被      告  甲○○
    共      同
    選任辯護人  莊崇意律師
右列被告等因偽造文書等案件，經檢察官提起公訴（八十九年度偵字第一七九八號、
八十九年度調偵字第五十號），本院判決如左：
    主  文
己○○、甲○○共同連續行使偽造私文書，足以生損害於他人，各處有期徒刑伍月，
如易科罰金，以參佰元折算壹日，均緩刑貳年。
    事  實
一、己○○與甲○○係夫妻關係，因生意失敗亟需資金週轉，竟基於意圖為自己不法
    所有之概括犯意聯絡，於民國（下同）八十六年十月一日起，推由甲○○擔任互
    助會會首，虛列實際上未加入之會員林美珠、楊雪麗二人名單，佯向戊○、楊月
    梅、丁○○、蔡志堅等人招攬合會，連會首甲○○在內，計三十八會，約定每人
    每會新台幣（下同）三萬元，採內標方式標會，每月一日在甲○○位於彰化縣溪
    湖鎮○○里○○路二十二號之住處填寫標單開標，戊○、楊月梅、丁○○、蔡志
    堅等人不疑有他，均加入上開合會。己○○、甲○○見合會已招攬完畢，明知林
    美珠、楊雪麗實際上並未加入，丁○○、蔡志堅二人實際上未參與投標等情，竟
    利用會員彼此間並非全部相識之機會，連續於附表編號一至六號所示之時間，在
    前揭處所開標時，推由甲○○趁林美珠、楊雪麗、丁○○、蔡志堅未到場參加競
    標之際，而於紙條上偽填如附表所示之標息金額及偽簽上開會員之姓名，並向其
    他到場之會員佯稱係該會員囑託代為參加競標，而偽造私文書，持以行使標會，
    足以生損害於林美珠、楊雪麗、丁○○、蔡志堅四人，因其偽填標息金額較高，
    因此得標，致不知情之上開會員等及其他活會會員陷於錯誤，而給付當次會款予
    己○○、甲○○，而己○○、甲○○於向上開遭冒標之會員收取會款時，則矇騙
    係其他會員得標，始能得逞。嗣甲○○於八十八年五月間無故宣布停標，且避不
    見面，戊○、辛○○ (原名楊月梅)等人始知受騙，而查悉上情。
二、案經被害人戊○、辛○○訴由臺灣彰化地方法院檢察署檢察官偵查起訴。
    理  由
一、訊據被告己○○、甲○○二人均矢口否認有何右揭犯行，被告己○○辯稱：上開
    互助會都是由伊太太一人處理，伊並無參與云云；被告甲○○則辯稱：林美珠、
    楊雪麗二人原先說要跟會，後來又說不要跟，伊就自己頂下來，伊並無虛設人頭
    ；又丁○○的三會是她標下來後借伊，蔡志堅一會生前有答應伊標他的會云云。
    惟查：被告二人招募上開互助會時確有虛設人頭並加以冒標等情，業據渠等於偵
    查中供承：「林美珠、楊雪麗並無此人，是因我（甲○○）擔任會首，我想再跟
    二會，怕所有會員會怕，所以以此二人名義參加，但我均有按時繳會款。」（見
    偵訊筆錄六十四、六十五頁頁），於本院九十年五月二十二日訊問時供稱：「林
    美珠的我是在第三會時以六千五百元標的，楊雪麗的我是第四會時以六千五百元
    標的。」等語明確，再徵諸被告於本院審理中均坦承無法提供林美珠、楊雪麗二
    人之年籍、身分證字號及住址以供本院傳喚查證（見本院九十年七月十二日訊問
    筆錄），益證林美珠、楊雪麗二人確係渠等所虛設之人頭無誤。另證人即蔡志堅
    （業於八十八年九月十五日死亡）之妻乙○○亦迭於警訊時及審理中證稱：我先
    生跟的會，我們還沒有標，會首就跑掉了，因為其他的活會會員要跟我們收死會
    的會錢才知道被冒標等語，核與另一會員楊河鑫於偵查中陳稱：「五月二十七日
    他們委託律師開債權人會議，給我們一張表，內蔡志堅是活會，但我們的互助會
    單上他卻是死會，但據蔡志堅說他未標，是活會。」等語相符（見偵查卷十五頁
    ），雖被告等另舉一證人庚○○到院證稱：「蔡志堅跟的會，伊是與蔡志堅一人
    出一半，蔡志堅是有跟我說過，甲○○要跟他借標」，惟其亦進一步證稱：「蔡
    志堅是否有答應甲○○借標，伊並不知情，且伊每月都是繳活會的錢。」等語（
    見本院九十年七月十二日訊問筆錄），是果如被告甲○○所言蔡志堅生前確有同
    意甲○○借標，那為何身為蔡志堅髮妻之乙○○會不知情？甚至與蔡志堅合夥跟
    會之庚○○亦未獲得蔡志堅之告知？再者，證人丁○○於警訊時及歷次本院審理
    中亦均證述：「我跟三會，都沒有標，八十八年五月四日會首跑掉了，之後我看
    到其他的會單上我的會都是死會我才知道。我三會都被會首冒標了。」等語，雖
    被告等辯稱：丁○○三會都是她自己標下來後，再湊足整數借給伊賺利息云云。
    然果如被告等所辯係丁○○於上揭時地自己標取，則應有其他會員親眼目睹，為
    何被告等於本院審理中遲遲無法提供人證以供本院傳喚查證？甚至早於偵查中即
    已坦承關於丁○○借錢給伊乙節，並無證據可資證明（偵查卷第六十五頁），足
    證被害人丁○○所供情節與事實相符，堪以採信。此外，復有互助會單影本一份
    附卷可稽。又被告己○○與同案被告甲○○為夫妻關係，而夫妻間既共同生活，
    對於大筆金錢收入支出，應知之甚詳，被告對於其妻甲○○多次盜標他人活會，
    豈能推諉不知？且被告己○○、甲○○二人於每次互助會開標時均會在場，甚至
    還代收會錢等情，亦經被害人丁○○指述綦詳，復為被告己○○所不否認（見本
    院九十年八月二十八日訊問筆錄），況被告甲○○與會員和解時，被告己○○亦
    均會參與，此有和解書三份在卷足憑，被告己○○若果真與上開和會無涉，又豈
    會在上開和解書上簽名？所辯實與常情不符，不足採信，是被告己○○與其妻即
    被告甲○○二人應有犯意聯絡及行為分擔。本案事證已臻明確，被告等二人之犯
    行至堪認定，應依法論科。
二、被告於標單上偽造署押及競標之金額，依習慣上足以為表示其用意之證明，應認
    係刑法第二百二十條第一項之準私文書。核被告己○○、甲○○二人所為，均係
    犯刑法第二百十六條、第二百十條、第二百二十條之行使準私文書罪，以及刑法
    三百三十九條第一項之詐欺罪。被告己○○、甲○○二人間具有共同犯罪之意思
    聯絡與行為分擔，是為共同正犯。其偽造冒標者之署押（姓名），係偽造私文書
    之部分行為；偽造之行為已為進而加入競標之行使偽造私文書高度行為所吸收，
    均不另論罪。被告等每次冒標行為，使被冒標者及其他活會會員陷於錯誤而給付
    會款，係一行為而觸犯數罪名，為想像競合犯，應從一重論處；又被告先後多次
    行使偽造私文書行為，及詐欺取財行為，時間緊接，所犯構成要件均各自相同，
    顯係基於概括犯意為之，均應依連續犯各論以一罪，並加重其刑。又其行使偽造
    私文書罪與詐欺罪間，有方法結果之牽連犯關係，應從一重論以行使偽造私文書
    罪。爰分別審酌被告等之品行、犯罪之動機、分工角色、手段、冒標互助會所生
    之危害非輕、及犯罪後業與被害人戊○、辛○○、乙○○、庚○○等人達成和解
    等一切情狀，各量處如主文所示之刑，並均喻知易科罰金之折算標準，以示懲儆
    。至被告等因冒標所共同偽造之標單，被告等供稱業已滅失，故不予宣告沒收，
    附此說明。末查被告己○○、甲○○二人前均未曾受有期徒刑以上刑之宣告，有
    檢察署前科資料個案查註紀錄表二份可稽，經此教訓，當知謹慎而無再犯之虞，
    本院認本判決所宣告之刑，以暫不執行為宜，爰皆併宣告緩刑二年，以勵自新。
三、又被告等為前開犯罪行為後，刑法第四十一條已於九十年一月十日修正公布，經
    比較修正前後之規定，以修正後之新法較有利於被告，爰依刑法第二條第一項前
    段規定，適用修正後之刑法第四十一條第一項前段，而諭知易科罰金之折算標準
    ，附此敘明。
四、公訴意旨另認：被告己○○、甲○○二人明知渠等財務已陷入窘境，自身已無償
    債之能力，竟仍於八十六年八月二十五日以甲○○名義加入丙○○所召集之互助
    會（連會首丙○○在內，計四十五會，約定每人每會三萬元，採內標方式標會，
    每月二十五日在丙○○位於彰化縣溪湖鎮○○路湖東巷二之八號之住處填寫標單
    開標）後，共同意圖為自己不法所有之概括犯意，連續於八十七年一月二十五日
    、同年八月二十五日，標取該會第五次及第十一次之合會金，詐取其他合會會員
    之會款，因認被告等二人尚涉有詐欺之犯嫌云云。惟訊據被告己○○、甲○○則
    堅決否認涉有此犯行，辯稱：渠等跟會並非為了詐欺他人錢財，得標後停止繳納
    會款，實因景氣不好致營業虧損所致，渠等主觀尚並無詐欺之犯意等語。經查被
    告等固然於八十七年一月二十五日（第五次）及同年八月二十五日（第十一次）
    分別以七千五百元及八千五百元得標，惟從告訴人丙○○所附互助會簿一份顯示
    ，先前得標之人所寫之標金最低為六千七百元，最高則為九千元，可見被告等所
    寫之得標金額並非最高，且渠等競標日期亦非於該互助會成立伊始，即加以標取
    ，況被告等於第一次得標後亦皆有持續繳內會錢至八十七年七月，足見被告等於
    標取合會伊始，並無意圖不法自己之所有，況被告等嗣後亦與被害人丙○○達成
    和解，被害人丙○○亦自承被告等確係因遭他人倒債及營業損失以致無法遵期償
    付會款，被告等並無詐欺等情。亦有和解書一份附卷可稽，益證被告等於標取上
    開合會金時，其主觀上並無詐欺之犯意，是此部分犯罪不能證明，惟依公訴意旨
    ，被告等此部分犯行與前揭有罪部分犯行具有連續犯之裁判上一罪關係，爰不另
    為無罪諭知。
據上論斷，應依刑事訴訟法第二百九十九條第一項前段，刑法第二條第一項前段、第
二十八條、第五十六條、第二百十六條、第二百十條、第二百二十條第一項、第三百
三十九條第一項、第五十五條、修正後刑法第四十一條第一項、第七十四條第一款，
罰金罰鍰提高標準條例第一條前段、第二條，判決如主文。
本案經檢察官陳信宏到庭執行職務。
中      華      民      國    九  十    年     十 一     月   二十七    日
                                    臺灣彰化地方法院刑事第二庭
                                        法      官  康  弼  周
右正本證明與原本無異。
如不服本判決，應於判決送達後十日內向本院提出上訴狀( 須附繕本 )。
告訴人或被害人對於判決如有不服具備理由請求檢察官上訴者，其上訴期間之計算係
以檢察官收受判決正本之日期為準。
                                        法院書記官  莊  金  屏
中      華      民      國    九  十    年     十 二     月     四      日
刑法第二百十條
偽造、變造私文書，足以生損害於公眾或他人者，處五年以下有期徒刑。
刑法第二百十六條
行使第二百十條至第二百十五條之文書者，依偽造、變造文書或登載不實事項或使登
載不實事項之規定處斷。
刑法第二百二十條
在紙上或物品上之文字、符號、圖畫、照像，依習慣或特約，足以為表示其用者，
處三年以上十年以下有期徒刑。
錄音、錄影或電磁紀錄藉機器或電腦之處理所顯示之聲音、影像或符號，足以為表
示其用意之證明者，亦同。
稱電磁紀錄，指以電子、磁性或其他無法以人之知覺直接認識之方式所製成之紀錄
，而供電腦處理之用者。
刑法第三百三十九條
意圖為自己或第三人不法之所有，以詐術使人將本人或第三人之物交付者，處五年以
下有期徒刑、拘役或科或併科一千元以下罰金。
以前項方法得財產上不法之利益或使第三人得之者亦同。
前二項之未遂犯罰之。
附表：
┌──┬─────┬─────────┬───────┬────────┐
│編號│姓    名  │冒    標    日  期│得  標  金  額│備        註    │
├──┼─────┼─────────┼───────┼────────┤
│一  │林  美  珠│八十六年十二月一日│七０００元    │                │
├──┼─────┼─────────┼───────┼────────┤
│二  │楊  雪  麗│八十七年一月一日  │六二００元    │       │
├──┼─────┼─────────┼───────┼────────┤
│三  │丁  ○  ○│八十七年十月一日  │七０００元    │                │
├──┼─────┼─────────┼───────┼────────┤
│四  │丁  ○  ○│八十七年十一月一日│七二００元    │                │
├──┼─────┼─────────┼───────┼────────┤
│五  │丁  ○  ○│八十八年二月一日  │七五００元    │                │
├──┼─────┼─────────┼───────┼────────┤
│六  │蔡  志  堅│八十八年三月一日  │七五００元    │（蔡某已於八十八│
│    │          │                  │              │年九月十五日死亡│
└──┴─────┴─────────┴───────┴────────┘


司法院資訊處製作；財團法人民間司法改革基金會備份。
